【裁判字號】    92,易,133
【裁判日期】    920318
【裁判案由】    妨害兵役
【裁判全文】
臺灣臺中地方法院刑事判決                          九十二年度易字第一三三號
    公  訴  人  臺灣臺中地方法院檢察署檢察官
    被      告  甲○○
右列被告因妨害兵役案件，經檢察官聲請簡易判決處刑（九十一年度偵字第二二七二
六號），本院臺中簡易庭認不宜依簡易判決處刑，移
院判決如左：
    主  文
甲○○無罪。
    理  由
一、公訴意旨略以：被告甲○○係後備軍人，原住臺中市北屯區舊社巷八七號，其於
    不詳時日，遷出上開處所，竟意圖避免召集處理，無故不依規定申報，致使臺中
    市後備司令部所發指定應於民國九十一年七月十二日，前往臺中縣大里市○○路
    八六號竹坑營區報到參加精誠六二六之三號之點閱召集令無法送達。因認被告甲
    ○○涉犯修正前妨害兵役治罪條例第十條第三項、第一項第三款之罪，應依同條
    例第六條第二項規定處斷云云。
二、妨害兵役治罪條例於九十一年六月二十六日經總統公布修正條文，並自公布日起
    施行，修正前第十一條更改條號為第十條，修正前第七條更改條號為第六條，並
    於修正後之第十條第一項在原條文「後備軍人」之後增加「意圖避免召集處理」
    之主觀構成要件，使該條成為意圖犯，須具有上開避免召集處理之意圖始能成立
    犯罪。本案被告其居住處所遷移，無故未依規定申報之時間，係在公布日之前，
    被告行為後法律有變更，故有比較新舊法之必要。經比較結果，修正後第十條第
    三項、第一項除就本罪行為人之主觀要件即「意圖避免召集處理」加以規定外，
    其餘規定均與修正前第十一條第三項、第一項之規定相同，而修正後第六條第二
    項規定將罰金刑部分加重規定為新臺幣九萬元以下，至於修正前第七條第二項原
    規定罰金刑上限為三百元銀元（經罰金罰鍰提高標準條例提高為十倍，再乘以三
    倍，相當於新臺幣九千元），修正前之罰金刑上限較修正後為低，但妨害兵役治
    罪條例修正後第十條第一項之條文，因須有避免召集處理之意圖，始能構成犯罪
    ，在科刑時，修正後之第十條第一項、第三項亦成為第六條第三項之構成要件，
    是就罪刑一切情形，全部綜合比較之結果，自應適用最有利於被告之裁判時法即
    修正後之條文（最高法院二十四年上字四六三四號判例可資參照），故本案並無
    依第二條第一項但書之規定適用修正前法律之情形。綜上，本案應適用裁判時之
    法律，即修正後妨害兵役治罪條例第十條第三項、第一項、第六條之規定。
三、按犯罪事實應依證據認定之，無證據不得推定其犯罪事實，刑事訴訟法第一百五
    十四條定有明文。次按所謂認定犯罪事實之證據，係指足以認定被告確有犯罪行
    為之積極證據而言，該項證據自須適合於被告犯罪事實之認定，始得採為斷罪之
    資料；又事實之認定，應憑證據，如未能發現相當確實證據，或證據不足以證明
    ，自不能以推測或擬制之方法，以為裁判之基礎，最高法院二十九年上字第三一
    ０五號、四十年臺上字第八六號判例著有明文。又按事實審法院對於證據之取捨
    ，依法雖有自由判斷之權，然積極證據不足證明犯罪事實時，被告之抗辯或反證
    縱屬虛偽，仍不能以此資為積極證據應予採信之理由，最高法院亦著有三十年上
    字第四八二號判例可資參照。又按認定犯罪事實所憑之證據，無論係直接證據或
    間接證據，其為訴訟上之證明，須於通常一般之人均不致有所懷疑，而得確信其
    為真實之程度者，始得據為有罪之認定，倘其證明尚未達到此一程度，而有合理
    之懷疑存在，復無其他調查途徑可尋，法院即應為無罪之判決，最高法院七十六
    年臺上字第四九八六號著有判例。
四、公訴人認被告涉有上開妨害兵役罪嫌，係以右揭犯罪事實，有臺中市後備司令部
    列管後備軍人行方不明移送法辦年籍表、無法送達之勤務召集令各一紙及法務部
    戶役政連結作業系統查詢資料各一份在卷可稽，又檢察官按上開被告戶籍地址送
    達傳票結果，被告遷移不明未到庭，有送達證書一份附卷可憑，為其主要依據。
    訊據被告堅決否認有上開之行為，辯稱：伊從小學開始就居住在臺北市，戶籍亦
    設在臺北市，於退伍之後，自八十九年十月三十日遷入戶籍設在臺中市北屯區舊
    社里舊社巷八七號，但實際上沒有居住該處，仍居住在臺北市，伊是因自小父母
    離婚，父親又離開，伊找不到他，才想到要遷回父親之戶籍地，希望父親因此可
    與伊聯絡等語。
五、經查，被告遷離住所未依規定申報，致使臺中縣後備司令部所發指定應於九十一
    年七月十二日，前往臺中縣大里市○○路八六號竹坑營區接受點閱召集之召集令
    無法送達等情，雖據被告於本院審理陳述明確，並有臺中市後備司令部列管後備
    軍人行方不明移送法辦年籍表、無法送達之勤務召集令各一紙存卷可稽。然被告
    於八十九年四月十七日前設籍於臺北市○○區○○街三九巷五十弄四六號七樓，
    其後遷移至高雄縣鳥松鄉○○村○○路一０七之八號，再於同年十月三十日遷移
    至臺中市北屯區舊社里舊社巷八七號現址等情，有法務部戶役政連結作業系統資
    料二紙存卷可稽，被告就其遷徙過程之上開辯詞，除就遷移至高雄縣該處未予陳
    明外，其餘部分及與本案相關之現設籍地遷入日期，均與該戶籍資料相符，故可
    採信。以被告自八十九年十月三十日間設籍戶籍地而未實際居住之時點起算，距
    本次臺中市後備團管區司令部通知參加點閱召集之時間，顯已相隔一年八月之久
    ，依常理，被告當無為逃避一年八月後只有一日之點閱召集，即故意不將遷移之
    新址予以申報之理。據此，被告於遷移戶籍地之住所後，雖然未依規定申報，但
    其主觀上尚難認有何避免召集處理之意圖。又被告之設籍地，該處戶長為被告之
    父鄭榮福，僅有被告與其設籍該處等情，亦有戶口名簿影本一份存卷可憑，且被
    告現年滿二十八歲，退役迄今已數年，並無因逃避召集而違反妨害兵役條例之案
    件，有臺灣高等法院被告全國前案紀錄表一份在卷可證，是其並無避免召集之習
    性，故被告遷籍於其父親戶籍地，係有上開人感情因素之考量，衡諸經驗法則亦
    非明顯與事理相違，被告所辯亦難認係臨訟避重就輕之詞。
六、綜上所述，公訴人所舉之證據僅能證明被告確有遷移居住處所，未依規定申報之
    情事，但就被告主觀上係基於意圖避免召集處理一節，則未能提出確切之證據以
    證明之，本院復查無其他積極證據足認被告有何公訴人所指故意妨害兵役之犯行
    ，揆諸前揭說明，尚無法證明被告犯有修正後妨害兵役治罪條例第十條第一項之
    罪。從而，自無從依同條例第十條第三項、第一項第三款、第六條第二項規定，
    予以論罪科刑，應依法諭知被告無罪之判決。
據上論斷，應依刑事訴訟法第四百五十二條、第三百零一條第一項，判決如主文。
本案經檢察官洪瑞芬到庭執行職務
中      華      民      國    九十二    年      三      月     十八     日
                              臺灣臺中地方法院刑事第四庭
                                      法  官  楊  真  明
右正本證明與原本無異。
如不服本判決，應於送達後十日內向本院提出上訴狀（須附繕本），上訴於臺灣高等
法院臺中分院。
                                      書記官
中      華      民      國    九十二    年      三      月     十八     日


司法院資訊處製作；財團法人民間司法改革基金會備份。
